【裁判字號】    90,勞再易,3
【裁判日期】    900309
【裁判案由】    給付退休金差額
【裁判全文】
台灣高等法院民事判決  九十年度勞再易字第三號
      再審原告    欣欣客運股份有限公司
      法定代理人  王純
      訴訟代理人  吳國鈞律師
      再審被告    甲○○      住台北縣中和市○○路○段一一七巷五弄六號四樓
右當事人間請求給付退休金差額事件，再審原告對於中華民國九十年一月九日本院八
十九度勞上易字第一七號確定判決提起再審，本院判決如左：
    主      文
再審之訴駁回。
再審訴訟費用由再審原告負擔。
    事      實
甲、再審原告方面：
壹、聲明：
一、原確定判決廢棄。
二、右廢棄部分再審被告上訴駁回。
三、再審及前審之訴訟費用由再審被告負擔。
貳、陳述：
一、績效獎金之全名為績效競賽獎金，依再審原告頒佈之績效競賽與一般職工績效獎
    金結合辦法，其目的在貫徹公司制度及政策，並加強為顧客服務，藉以激勵職工
    工作情緒，績效競賽並與績效獎金相結合。是再審原告就各營運站依據單位競賽
    成績及配賦人份計發之單位及個人獎金。一般職工依個人績效支給或停發，如有
    行車肇事或業務過失致人於死，或因肇事及過失致車輛損壞或財務遭受重大損失
    時，團體停發單位當月績效獎金之一部或全部。個人受申誡處分，全月請假二天
    或病產假三天，或事假一天、病假二天，或遲到、早退擅離二次，或業務處理錯
    誤，或因其他過失雖未核予處分而經核定應停發績效獎金者，均不得領取績效競
    賽獎金。故非每一員工每月均能拿到績效獎金，其性質乃非經常性給與，屬勞動
    基準法施行細則第十條第二款規定之競賽獎金，不得列為計算平均工資之基礎。
    至再審被告所謂特別績效獎金一萬九千八百二十五元，乃民國八十七年十月十五
    日之中秋節金，於每年中秋節發給一次，此乃第一審引述事實之錯誤所致。再審
    原告每年均有中秋節獎金發給員工固為不爭之事實但八十七年十二月底之一般特
    別績效獎金，乃是因當年公司盈利較佳所發給之特別獎金並非秋節獎金，且秋節
    獎金應在秋節發給，豈有於十二月發給之理？十二月盈餘已結，除將盈餘以特別
    績效獎金發給員工，又因其與績效獎金相似，故以特別績效獎金名義發給。再審
    原告成立三十餘年，僅八十七年十二月發給員工一次特別績效獎金，其他年份均
    未發過。且此績效獎金與最高法院七十八年台上字第六八二號判決相符，即「：
    ：倘雇主為改善勞工之生活所為之給與，或雇主為其個人之目的，具有勉勵、恩
    惠性質之給與，即非經常性之給與，此與工資為契約上經常性之給與，自不相同
    ，應不得列入平均工資範圍之內。」嗣於七十九年度台上字第二四二號亦有同樣
    見解之判決。故本件確定判決不但違背勞基法施行細則第十條第二款之規定，亦
    與最高法院七十八年度台上字第六八二號及七十九年度台上字第二四二號等判決
    不合。
二、「團體獎金」係指團體工作獎金而言，依欣欣客運公司於七十八年四月七日所頒
    佈之（78）欣人字第○四○八號通告所附欣欣客運公司「團體工作獎金」頒發規
    定（影本見原審附卷）其宗旨乃在鼓勵所屬各單位員工精勤奮發，增進工作效率
    ，提昇業績，發揚團隊精神，使公司業務蒸蒸日上，各單位凡工作績效優異，著
    有具體事蹟者，得予頒發團體工作獎金，原則上每年辦理三次，第一次於四月份
    辦理、第二次於八月份辦理、第三次於十二月份辦理，每次發給一個月基本薪資
    之三分之一，並非經常性之給與，而係屬於勞基法施行細則第十條第二款之「其
    他非經常性之獎金」，依法自亦不得列入計算平均工資之基礎。此係  鈞院八十
    五年度勞上字第二一號民事確定判決，其既非如工資般每月發給一次，而是每四
    個月發給一次，且係一個月之薪資分三次發給，每次僅得三分之一獎金，其係屬
    於勞基法施行細則第十條第二款規定之其他非經常性之獎金，至屬顯然，原確定
    判決認係工資，顯屬與法有違。
三、甲○○領取之值勤津貼係再審原告依內政部七十四年十二月五日（74）台內勞字
    第三五七九七二號函頒佈「事業單位勞工值日（夜）應行注意事項」，七十五年
    八月十一日（75）台內勞字第四三三九五五號函更作出「如符合上開函文規定，
    其對勞工於工作時間以外從事非勞動契約約定之值日（夜）工作所給與之值日（
    夜）津貼，可不列入計算退休金。」之解釋，此係其他經中央主管機關會同中央
    目的事業主管機關所指定者，故再審原告公司所給予甲○○之值夜津貼，自不得
    列入計算其退休金平均工資之範圍。依勞基法施行細則第十條第十一款之規定，
    原確定判決對此值夜津貼之認定為工資，顯非合法。
四、基上所述，原確定判決顯非合法，再審原告自得依前述民事訴訟法第四百九十六
    條第一項第一款、第十二款之規定，提起再審之訴。又再審原告係九十年一月十
    九日收受原判決，迄今（二月十六日）尚未逾三十日之不變再審期間。
乙、再審被告方面：
    本件並未通知再審被告，故無其聲明、陳述。
    理      由
一、按再審之訴顯無再審理由者，得不經言詞辯論，以判決駁回之。民事訴訟法第五
    百零二條第二項定有明文。
二、本件再審原告起訴主張再審被告請求之退休金差額中，績效獎金之性質係非經常
    性給與，屬勞動基準法施行細則第十條第二款規定之競賽獎金，不得列為計算平
    均工資之基礎。再審被告所謂特別績效獎金一萬九千八百二十五元，乃八十七年
    十月十五日之中秋節金，於每年中秋節發給一次，此乃第一審引述事實之錯誤所
    致。原確定判決違背勞動基準法施行細則第十條第二款之規定，並與最高法院七
    十八年度台上字第六八二號及七十九年度台上字第二四二號等判決不合。團體獎
    金部分，亦非經常性之給與，而係屬於勞基法施行細則第十條第二款之「其他非
    經常性之獎金」，依法自亦不得列入計算平均工資之基礎。值勤津貼部分，係其
    他經中央主管機關會同中央目的事業主管機關所指定者，故再審原告所給予再審
    被告之值夜津貼，自不得列入計算其退休金平均工資之範圍。依勞動基準法施行
    細則第十條第十一款之規定，原確定判決對此值夜津貼之認定為工資，顯非合法
    。因依民事訴訟法第四百九十六條第一項第一款、第十二款之規定，提起本件再
    審之訴，求為將本院八十九年度勞上易字第一七號原確定判決廢棄，並駁回再審
    被告上訴之判決。
三、按確定終局判決適用法規顯有錯誤者，得提起再審之訴。民事訴訟法第四百九十
    六條第一項第一款固有明文。所謂適用法規顯有錯誤，應以確定判決違背法規或
    現存判例解釋者為限，若在學說上諸說併存尚無法規判解可據者，不得指為用法
    錯誤（最高法院五十七年台上字第一○九一號判例參照）。又按事實審法院認定
    事實之職權，無適用法規顯有錯誤之可言（最高法院六十三年台再字第六七號判
    例參照）。又適用法規顯有錯誤，不包括漏未斟酌證據及認定事實錯誤之情形在
    內（最高法院六十三年台上字第八八○號判例參照）。經查：
  (一)原確定判決以績效獎金在時間上、金額上雖非固定，然仍得在一般情形下經常可
    領得之給付，係屬工作上之報酬，與勞動基準法施行細則第十條第二款規定所稱
    之競賽獎金、特殊功績獎金之非經常性獎金所為勉勵性給與，係屬非經常性之給
    與，並不相同，此項獎金收入，自應列入退休金之基數標準。團體獎金原以服勤
    加給名目給與，具有因勞工提供勞務之對價性。團體工作獎金之給付實已形成「
    制度上」之經常性，且屬勞工因工作而獲取之報酬，顯非勞動基準法施行細則第
    十條所指之獎金，當屬勞基法第二條第三款規定之工資，應列入第四款規定之平
    均工資計算金額範圍。值勤津貼係指勞工於正常工作時之外，因特殊情形，有繼
    續工作之必要之工資，亦係有此工作必然給與，自屬勞工因工作而獲取之報酬，
    亦非勞動基準法施行細則第十條所除外之非經常性獎金或津貼，揆諸前揭勞動基
    準法第二條第三款、第四款規定，亦應列入平均工資之計算基礎。核屬事實審法
    院職權認定事實之範疇，依前揭判例旨趣，自非適用法規顯有錯誤。再審原告主
    張再審被告所謂特別績效獎金一萬九千八百二十五元，乃八十七年十月十五日之
    中秋節金，於每年中秋節發給一次，此乃第一審引述事實之錯誤所致。八十七年
    十二月底之一般特別績效獎金，乃是因當年公司盈利較佳所發給之特別獎金並非
    秋節獎金，且非經常性之給與等情，核係對事實審法院認定事實之職權加以指摘
    ，依前揭說明，事實審法院職權認定事實，縱有不當，仍非適用法規顯有錯誤，
    並不構成再審理由。
  (二)再審原告復主張原確定判決與最高法院七十八年度台上字第六八二號及七十九年
    度台上字第二四二號等判決不合云云，惟查原確定判決所認定之事實與最高法院
    上開判決所認定之事實並不相同，結論自然不一樣。依前揭判例所示，亦無確定
    判決違背法規或現存判例解釋之情事，自非適用法規顯有錯誤。至於再審原告所
    舉本院八十五年度勞上字第二一號民事確定判決，以及內政部七十四年十二月五
    日（74）台內勞字第三五七九七二號函頒佈「事業單位勞工值日（夜）應行注意
    事項」，及七十五年八月十一日（75）台內勞字第四三三九五五號函，並非法規
    或現存判例解釋，依前揭判例所示，原確定判決自無適用法規顯有錯誤之情事。
四、又按當事人發見就同一訴訟標的在前已有確定判決或和解、調解或得使用該判決
    或和解、調解者，得提起再審之訴。民事訴訟法第四百九十六條第一項第十二款
    固有明文。所謂就同一訴訟標的在前已有確定判決，指同一當事人就同一法律關
    係而為同一請求在前已有確定判決。若前後當事人不同，既不受已確定判決之拘
    束，自不得對於後之確定判決提起再審之訴。經查，再審原告所舉之最高法院七
    十八年度台上字第六八二號民事判決，同院七十九年度台上字第二四二號民事判
    決及本院八十五年度勞上字第二一號民事確定判決，與本件當事人並不相同，依
    前揭說明，並無同一訴訟標的在前已有確定判決或和解、調解之情形。再審原告
    執此提起本件再審之訴，自無理由。
五、綜上所述，原確定判決並無再審原告主張之適用法規顯有錯誤，及同一訴訟標的
    在前已有確定判決或和解、調解之情形，再審原告提起再審之訴，為顯無理由，
    應不經言詞辯論，予以駁回。
六、據上論結，本件再審之訴為顯無理由，爰判決如主文。
中      華      民      國    九十      年      三      月      九      日
                                臺灣高等法院勞工法庭第一庭
                                    審判長法  官  吳  欲  君
                                          法  官  陳  博  享
                                          法  官  藍  文  祥
右正本係照原本作成。
不得上訴。
中      華      民      國    九十      年      三      月      九      日
                                          書記官  吳  鎮  鑫


司法院資訊處製作；財團法人民間司法改革基金會備份。
